【裁判字號】    99,交聲,3764
【裁判日期】    991019
【裁判案由】    聲明異議
【裁判全文】
臺灣臺中地方法院交通事件裁定        99年度交聲字第3764號
原處分機關  交通部公路總局臺中區監理所
異  議  人
即受處分人  甲○○
上列異議人因違反道路交通管理處罰條例案件，對於交通部公路
總局臺中區監理所中華民國99年10月5日所為之裁決（中監違字
第裁60－HD0000000號），聲明異議，本院裁定如下：
    主    文
原處分關於裁處罰鍰新臺幣肆萬玖仟伍佰元部分撤銷。
前項撤銷部分，甲○○不罰。
    理    由
一、原處分機關交通部公路總局臺中區監理所處分意旨係以：異
    議人即受處分人（下稱異議人）甲○○於民國97年5月28日
    21時15分許，於酒後駕駛車牌號碼QD－2959號自用小客車，
    在臺中縣大里市○○路255號前，因「酒後駕車，經呼氣酒
    精濃度值為1.01mg/L，超過標準」之違規，為臺中縣警察局
    霧峰分局員警以其有違反道路交通管理處罰條例第35條第1
    項第1款規定之行為，掣發中縣警交字第HD0000000號舉發通
    知單予以舉發。嗣經原處分機關交通部公路總局臺中區○○
    ○○道路交通管理處罰條例第35條第1項第1款、第24條第1
    項第2款及違反道路交通管理事件統一裁罰基準及處理細則
    第43條、第44條及第67條之規定，以中監違字第裁60－HD00
    00000號裁決書裁處異議人罰鍰新臺幣（下同）49,500元，
    並吊扣駕駛執照12個月（已執行），施以道安講習，於法並
    無不合等語。
二、異議人甲○○聲明異議意旨略以：依據行政罰法第26條規定
    ，一行為同時觸犯刑事法律及違反行政法上義務規定者，依
    刑事法律處罰之。伊酒後駕車行為業經臺灣臺中地方法院檢
    察署檢察官（異議人誤書為本院）為緩起訴處分，並已服畢
    60小時義務勞動，今監理機關復對伊裁處罰鍰49,500元，已
    違反上開一事不二罰之原則，爰依法請求撤銷原處分關於49
    ,500元部分之罰鍰云云。
三、按汽車駕駛人，駕駛汽車經測試檢定有酒精濃度超過規定標
    準者，處15,000元以上60,000元以下罰鍰，並當場移置保管
    其車輛及吊扣其駕駛執照一年，因而肇事致人受傷者，並吊
    扣其駕駛執照二年；汽車駕駛人有飲用酒類後其吐氣所含酒
    精濃度超過每公升0.25毫克以上者，不得駕車，道路交通管
    理處罰條例第35條第1項第1款、道路交通安全規則第114條
    第2款分別定有明文。復按汽車駕駛人，有第35條第1項第1
    款規定之情形時，應接受道路交通安全講習，道路交通管理
    處罰條例第24條第1項第2款亦有明定。而本件異議人甲○○
    確有上開酒後駕駛車輛，且酒測濃度值達每公升1.01毫克之
    違規事實，不僅為其所是認，並有舉發違反道路交通管理事
    件通知單影本1紙在卷可憑，故原處分機關所為處分並無不
    合。
四、惟按行政罰法於94年2月5日經總統令制定公布，依該法第46
    條規定，本法自公布後1年施行，則行政罰法於95年2月5日
    生效施行，因本案裁罰時間為99年10月5日，自有該法之適
    用。依該法第1條：「違反行政法上義務而受罰鍰、沒入或
    其他種類行政罰之處罰時，適用本法」之規定，可知95年2
    月5日以後有關行政處罰即應適用行政罰法之規定，亦即行
    政罰法為一般行政處罰之基本法，所有關於行政處罰之裁罰
    ，應以行政罰法為基本準則，要屬無疑。依行政罰法第26條
    第1項規定：「一行為同時觸犯刑事法律及違反行政法上義
    務規定者，依刑事法律處罰之，但其行為應處以其他種類行
    政罰或得沒入之物而未經法院宣告沒收者，亦得裁處之」，
    又同條第2項規定：「前項行為如經不起訴處分或為無罪、
    免訴、不受理、不付審理之裁判確定者，得依違反行政法上
    義務規定裁處之」，則異議人甲○○上開酒後駕駛車輛行為
    ，即係一行為同時觸犯刑法第185條之3之公共危險罪與道路
    交通管理處罰條例第35條第1項第1款之酒醉駕車之行政罰，
    依上開規定，自應依刑事法律之刑法第185條之3規定處罰。
    而異議人關於此次酒後駕車之行為，業經臺灣臺中地方法院
    檢察署檢察官於97年8月26日以97年度偵字第13507號為緩起
    訴處分確定，命異議人應向指定之公益團體、地方自治團體
    或社區提供60小時之義務勞務，異議人業已履行完畢，其緩
    起訴期間業經期滿未經撤銷等情，此有臺灣臺中地方法院檢
    察署檢察官97年度偵字第13507號緩起訴處分書、臺灣高等
    法院被告前案紀錄表各1份在卷可稽。依行政罰法第26條之
    立法理由所示：一行為同時觸犯刑事法律及違反行政法上義
    務規定時，由於刑罰與行政罰同屬對不法行為之制裁，而刑
    罰之懲罰作用較強，故依刑事法律處罰，即足資警惕時，實
    無為一事二罰再處行政罰之必要。且刑事法律處罰，由法院
    依法定程序為之，較符合正當法律程序，應予優先適用。但
    罰鍰以外之沒入或其他種類行政罰，因兼具維護公共秩序之
    作用，為達行政目的，行政機關仍得併與裁處。據此，本件
    異議人所受之緩起訴處分與前揭行政罰法第26條第2項所規
    定之不起訴處分是否相當，即應視緩起訴之具體內容，在實
    質上與行政罰是否相當而定，非可一概而論。參酌刑事訴訟
    法第253條之2規定，檢察官為緩起訴處分，得命被告於一定
    期間內履行「向指定之公益團體、地方自治團體、社區或其
    他符合公益目的之機構或團體提供勞務」，此一命被告為提
    供勞務之部分，應得被告之同意。檢察官課被告以上之負擔
    ，由於此負擔雖非「刑罰」，但性質上可謂實質的制裁，且
    造成被告權利受限制之影響，因此就此部分而言，異議人所
    受之具體緩起訴處分內容，與前揭規定之不起訴應非相當。
    至異議人因酒後駕車違反行政法上義務應受其他種類行政罰
    之處罰，亦即吊扣駕駛執照、施以道安講習部分，依行政罰
    法第2條第1款、第4款規定：「本法所稱其他種類行政罰，
    指下列裁罰性之不利處分：一、限制或禁止行為之處分‧‧
    ‧吊扣證照；四、警告性處分：..講習」，仍得依法裁處，
    此可從行政罰法第26條第1項但書規定：「但其行為應處以
    其他種類行政罰者，亦得裁罰之」，可得明證。
五、綜上所述，道路交通管理處罰條例第35條所規定之裁處含有
    罰緩與吊扣駕照之處分，二者分屬行政罰法法理中之裁罰，
    含有對於過去違反義務行為處罰之秩序罰，以及對於預防將
    來再犯危險之管制罰；而前者對於過去義務違反而為秩序罰
    之目的與刑事制裁所欲達到保護交通安全之目的相同，二者
    既為相同之目的，則以前開緩起訴處分所為依刑事法律處罰
    之實質上制裁已足，無重複處罰之必要，故本件對於性質相
    同之金錢裁罰，已依懲罰作用較強之刑事法律制裁後，即無
    再依行政法為相同處罰之必要，異議意旨就此部分異議為有
    理由，原處分就此部分應予撤銷，另由本院為異議人甲○○
    不罰之諭知；至另裁處異議人吊扣駕駛執照12個月、施以道
    安講習部分，於法並無違背，且依異議人聲明異議意旨，僅
    就原處分機關所處罰鍰部分請求撤銷，此部分之處分自非屬
    本院應予審究之範圍，併此敘明。
據上論斷，應依道路交通管理處罰條例第87條第2項，道路交通
案件處理辦法第20條前段，裁定如主文。
中    華    民    國    99    年    10    月    19    日
                  交通法庭  法  官  陳思成
上正本證明與原本無異。
如不服本裁定，應於送達後五日內向本院提出抗告狀（須附繕本）。
                            書記官  陳淑華
中    華    民    國    99    年    10    月    19    日

司法院資訊處製作；財團法人民間司法改革基金會備份。
